臺灣桃園地方法院刑事判決
111年度交簡上字第139號
上  訴  人  
即  被  告  羅招輝


上列上訴人即被告因過失傷害案件，不服本院刑事庭民國111年3
 月31日110年度壢交簡字第1841號第一審刑事簡易判決（聲請簡
易判決處刑案號：110年度偵字第14993號），提起上訴，本院管
轄之第二審合議庭判決如下：
    主  文
原判決撤銷。
羅招輝因過失傷害人，處拘役貳拾日，如易科罰金，以新臺幣壹
仟元折算壹日。
    事  實
一、羅招輝於民國109年11月28日下午2時34分許，駕駛車牌號碼
    000-0000號自用小貨車，沿桃園市中壢區環中東路外側車道
    往平鎮方向行駛，駛至環中東路與實踐路交岔路口右轉彎時
    ，本應注意行車遇有轉向情況，右轉彎時，應先顯示車輛前
    後之右邊方向燈光，或由駕駛人表示左臂向上，手掌向右微
    曲之手勢，而依當時天候陰、日間有自然光線、路面鋪設柏
    油、乾燥、無缺陷、無障礙物、視距良好，客觀上並無不能
    注意之情事，竟疏未顯示右邊方向燈，即貿然右轉彎，適有
    汪忠杰騎乘車牌號碼000-000號普通重型機車行駛於其同向
    同車道右後方，欲超越羅招輝所駕駛之自用小貨車時，本應
    注意超車時，欲超越同一車道之前車時，須先按鳴喇叭2單
    響或變換燈光1次，經前行車減速靠邊或以手勢或亮右方向
    燈表示允讓後，後行車始得超越，超越時應顯示左方向燈並
    於前車左側保持半公尺以上之間隔超過，而當時並無不能注
    意之情形，竟亦疏未先按鳴喇叭或變換燈光，且未由羅招輝
    所駕駛之自用小貨車左側超車，即逕自從羅招輝所駕駛之自
    用小貨車右後側超車，並前行至羅招輝駕駛之自用小貨車右
    側，兩車遂發生碰撞，汪忠杰因而人、車倒地，受有左側上
    臂及前臂擦傷、左側大腿擦傷及挫傷、右側膝部擦傷、左側
    足部擦傷之傷害。
二、案經汪忠杰訴由桃園市政府警察局中壢分局移送臺灣桃園地
    方檢察署檢察官偵查後聲請以簡易判決處刑。
    理  由
壹、證據能力部分：
一、按被告以外之人於審判外之陳述，雖不符刑事訴訟法第159
    條之1至第159條之4之規定，而經當事人於審判程序同意作
    為證據，法院審酌該言詞陳述或書面陳述作成時之情況，認
    為適當者，亦得為證據。當事人、代理人或辯護人於法院調
    查證據時，知有刑事訴訟法第159條第1項不得為證據之情形
    ，而未於言詞辯論終結前聲明異議者，視為有前項之同意，
    刑事訴訟法第159條之5定有明文。查本判決所引用以下審判
    外作成之相關供述證據之證據能力，被告羅招輝於本院準備
    程序訊問中業已陳明：沒有意見，同意有證據能力等語（見
    本院卷第39頁），此外，公訴人及被告於本院審判期日均表
    示無意見而不予爭執，亦未於言詞辯論終結前聲明異議（見
    本院卷第49至51頁），本院審酌上開證據資料製作時之情況
    ，尚無違法取得及證明力明顯過低之瑕疵，認以之作為證據
    應屬適當，且上開各該證據均經本院於審判期日依法進行證
    據之調查、辯論，被告於訴訟上之防禦權，已受保障，故上
    開證據資料均有證據能力。
二、至於本判決其餘所依憑認定被告犯罪事實之各項非供述證據
    ，本院亦查無有何違反法定程序取得之情形，依刑事訴訟法
    第158條之4規定之反面解釋，均具有證據能力。
貳、實體部分：
一、訊據被告固坦認其於上開時間，駕駛車牌號碼000-0000號自
    用小貨車，駛至桃園市中壢區環中東路與實踐路交岔路口右
    轉彎時，與告訴人汪忠杰所騎乘之車牌號碼000-000號普通
    重型機車發生碰撞之事實，惟矢口否認有何過失傷害之犯行
    ，辯稱：其右轉彎時有打方向燈，且車速非常緩慢，是告訴
    人騎乘機車違規自其右側超車始肇致本案車禍事故，其無過
    失云云，經查：
㈠、被告於上揭時間駕駛前開自用小貨車，駛至桃園市中壢區環
    中東路與實踐路交岔路口右轉彎時，告訴人汪忠杰自被告所
    駕駛之自用小貨車右後側超車，並前行至被告駕駛之自用小
    貨車右側，兩車遂發生碰撞，致告訴人騎乘之機車倒地，告
    訴人因而受有多處擦傷等情，已據證人即告訴人汪忠杰於警
    詢、偵訊時指述明確（見偵查卷第19頁、第21頁、第77頁背
    面），上情亦據被告坦認屬實（見偵查卷第7頁背面、第9頁
    背面、第77頁背面）。又被告駕駛前開自用小貨車至上揭交
    岔路口右轉彎時，本應先顯示車輛前後之右邊方向燈光，竟
    疏未顯示右邊方向燈，即貿然右轉彎一節，經原審將本案送
    桃園市政府車輛行車事故鑑定會鑑定，業據該會勘驗事故現
    場監視器錄影畫面（檔名：1128環中東路與實踐路口），勘
    驗結果顯示：肇事前，約在監視錄影畫面時間14：34：14時
    ，被告自用小貨車沿環中東路往平鎮方向外側車道上綠燈起
    步直行，約在監視錄影畫面時間為14：34：17時，告訴人重
    型機車沿環中東路往平鎮方向行駛在被告自用小貨車後方，
    兩車續行，約在監視錄影畫面時間為14：34：18～20時，兩
    車距離逐漸縮短，約在監視錄影畫面時間14：34：21時，告
    訴人重型機車右偏行駛在被告自用小貨車右後方之外側車道
    上，約在監視錄影畫面時間14：34：22時，被告自用小貨車
    未開亮右側方向燈閃爍，跨越停止線進入交岔路口內，而告
    訴人重型機車續行駛在被告自用小貨車右後方之外側車道上
    直行，約在監視錄影畫面時間14：34：23時，被告自用小貨
    車行右轉彎，而告訴人重型機車仍行駛在被告自用小貨車右
    側之外側車道上，約在監視錄影畫面時間為14：34：24時，
    告訴人重型機車自被告自用小貨車之右側超越直行，而被告
    自用小貨車續行右轉彎，隨即兩車在環中東路往平鎮方向外
    側車道交岔路口內發生碰撞等情，此有桃園市政府車輛行車
    事故鑑定會111年1月21日桃交鑑字第1110000555號函文檢附
    之鑑定意見書附卷可考（見原審卷第53頁、第57頁）。此外
    ，復有道路交通事故現場圖、道路交通事故調查報告表㈠、㈡
    各1 份、監視錄影畫面翻拍照片及事故現場照片共17張附卷
    可稽（見偵查卷第27頁、第31至33頁）。是被告於上揭時間
    駕駛前開自用小貨車，駛至桃園市中壢區環中東路與實踐路
    交岔路口右轉彎時，疏未顯示右邊方向燈，即貿然右轉彎，
    適有告訴人騎乘機車自被告所駕駛之自用小貨車右後側超車
    ，並前行至被告駕駛之自用小貨車右側，兩車遂發生碰撞肇
    事，告訴人因而摔倒受傷等情，堪以認定。
㈡、按行車遇有轉向情況，右轉彎時應先顯示車輛前後之右邊方
    向燈光，或由駕駛人表示左臂向上，手掌向右微曲之手勢，
    道路交通安全規則第91條第1項第1款定有明文。是被告駕駛
    上開自用小貨車至前揭交岔路口右轉彎時，本應注意及此，
    且依當時天候陰、日間有自然光線、路面鋪設柏油、乾燥、
    無缺陷、無障礙物、視距良好等情，有前開道路交通事故調
    查報告表㈠存卷可稽（見偵查卷第31頁），顯見被告客觀上
    並非不能注意及此，詎被告竟疏未顯示右邊方向燈，即貿然
    右轉彎，適有告訴人騎乘機車自被告所駕駛之自用小貨車右
    後側超車，並前行至被告駕駛之自用小貨車右側，兩車遂發
    生碰撞肇事，足認被告對本件車禍之發生顯有過失，甚為明
    確。而告訴人因本件車禍受有左側上臂及前臂擦傷、左側大
    腿擦傷及挫傷、右側膝部擦傷、左側足部擦傷之傷害，亦有
    天成醫療社團法人天晟醫院所出具之診斷證明書附卷可佐（
    見偵查卷第25頁），是被告之過失行為與告訴人所受之傷害
    結果間，有相當因果關係，同堪認定。
㈢、經原審將本案送桃園市政府車輛行車事故鑑定會鑑定，鑑定
    結果亦認告訴人騎乘普通重型機車行經行車管制號誌正常運
    作之丁字路口，未保持半公尺以上間隔自前車右側超越，為
    肇事主因；被告駕駛自用小貨車行經行車管制號誌正常運作
    之丁字路口，未於路口30公尺前顯示方向燈光行右轉彎，為
    肇事次因，此有桃園市政府車輛行車事故鑑定會111年1月21
    日桃交鑑字第1110000555號函文檢附之鑑定意見書在卷可參
    （見原審卷第53至59頁），核與本院前述理由相合，自屬可
    採。
㈣、被告雖以前詞置辯，然查：
１、被告駕駛前開自用小貨車至上揭交岔路口右轉彎時，未顯示
    右邊方向燈，即貿然右轉彎一節，業據桃園市政府車輛行車
    事故鑑定會鑑定並勘驗事故現場監視器錄影畫面（檔名：11
    28環中東路與實踐路口）屬實，業如前述（見原審卷第53頁
    、第57頁）。復觀諸事故現場監視錄影畫面翻拍照片、原審
    就事故現場監視錄影畫面擷圖所示（見偵查卷第43頁、原審
    卷第92頁），該錄影畫面已攝錄被告駕駛之自用小貨車車頭
    全貌，然卻未見其右邊方向燈有何點亮、閃爍之情，益徵被
    告駕車行駛至上揭交岔路口右轉彎時，確未顯示右邊方向燈
    ，允無疑義，被告辯稱其右轉彎時有打方向燈云云，無非是
    事後卸責之詞，洵難採信。
２、按汽車駕駛人對於防止危險發生之相關交通法令之規定，業
    已遵守，並盡相當之注意義務，以防止危險發生，始可信賴
    他人亦能遵守交通規則並盡同等注意義務。若因此而發生交
    通事故，方得以信賴原則為由免除過失責任（最高法院84年
    度台上字第5360號判例意旨參照）。查被告既有上開未遵守
    交通規則，疏未顯示右邊方向燈，即貿然右轉彎之過失行為
    ，未盡相當之注意義務以防止危險發生，自無主張信賴保護
    原則之餘地，被告辯稱是告訴人騎乘機車違規自其右側超車
    始肇致本案車禍事故，其無過失云云，自不足採信。
３、次按汽車超車時，欲超越同一車道之前車時，須先按鳴喇叭2
    單響或變換燈光1 次，但不得連續密集按鳴喇叭或變換燈光
    迫使前車允讓；並應於前行車減速靠邊或以手勢或亮右方向
    燈表示允讓後，後行車始得超越，超越時應顯示左方向燈並
    於前車左側保持半公尺以上之間隔超過，行至安全距離後，
    再顯示右方向燈駛入原行路線，道路交通安全規則第101條
    第1項第3款、第5款定有明文。而依當時之天候、照明及道
    路狀況，亦無不能注意之情事，告訴人竟疏未注意及此，即
    逕自從被告所駕駛之自用小貨車右後側超車，並前行至被告
    駕駛之自用小貨車右側，兩車遂發生碰撞，是告訴人就本案
    車禍之發生，自與有過失，上開鑑定意見亦同此認定。然有
    關告訴人與有過失一節，僅係民事賠償責任之過失比例分配
    問題，並不因此影響被告過失責任有無之認定，是告訴人對
    於本件交通事故之發生雖與有前揭過失，仍不能解免被告應
    負之過失責任。
㈤、綜上所述，被告所辯上情，無非是事後卸責之詞，不足採信
    。本案事證明確，被告犯行堪以認定，應予依法論科。
二、核被告所為，係犯刑法第284條前段之過失傷害罪。被告於
    車禍發生後，過失傷害犯行未為有追訴權限機關公務員發覺
    前，即向到場處理車禍事故之警員表示其為肇事車輛駕駛人
    ，有桃園市政府警察局中壢分局中壢交通中隊道路交通事故
    肇事人自首情形紀錄表1份在卷可稽（見偵查卷第37頁），
    嗣其並接受裁判，爰依刑法第62條前段規定，依法減輕其刑
    。
三、原審基於上開事證，以被告犯行明確而予以論罪科刑，固非
    無見，然查：被告於上揭時間駕駛前開自用小貨車，駛至桃
    園市中壢區環中東路與實踐路交岔路口右轉彎時，係疏未顯
    示右邊方向燈，即貿然右轉彎，適有告訴人騎乘機車自被告
    所駕駛之自用小貨車右後側超車，並前行至被告駕駛之自用
    小貨車右側，兩車遂發生碰撞，告訴人因而人、車倒地，受
    有上揭傷害，惟原審卻認被告駕駛上開自用小貨車右轉彎時
    ，係疏未注意與告訴人騎乘之機車間兩車併行之間隔，而肇
    致本件事故，是原審就被告之過失情節、違反之注意義務，
    容有認定錯誤。準此，原判決既有前揭違誤之處，自應由本
    院將原判決撤銷改判。
四、爰審酌被告駕駛前開自用小貨車，駛至桃園市中壢區環中東
    路與實踐路交岔路口右轉彎時，疏未顯示右邊方向燈，即貿
    然右轉彎，致與告訴人騎乘之機車碰撞，告訴人因而受有前
    揭傷害，過失情節非屬輕微，且迄未賠償告訴人所受損害，
    犯後仍否認犯行，態度不佳，惟審酌告訴人騎乘機車逕自從
    被告所駕駛之自用小貨車右後側超車，並前行至被告駕駛之
    自用小貨車右側，兩車遂發生碰撞，就本件車禍之發生亦與
    有過失，且為肇事主因，兼衡被告之素行、生活狀況、智識
    程度等一切情狀，量處如主文所示之刑，並諭知易科罰金之
    折算標準。
據上論斷，應依刑事訴訟法第455條之1第1項、第3項、第364條
、第369條第1項前段、第299條第1項前段，刑法第284條前段，
第62條前段、刑法第41條第1項前段，刑法施行法第1條之1第1項
，判決如主文。
本案經檢察官楊挺宏聲請以簡易判決處刑，經檢察官蕭佩珊到庭
執行職務。
中　　華　　民　　國　　111 　年　　9 　  月　  30  　日
                  刑事第六庭  審判長法　官　劉淑玲
                                    法  官  何宇宸
                                    法  官  何啓榮
以上正本證明與原本無異。
不得上訴。
　　　　　　　　　　　　　　　      書記官　陳子皓
中　　華　　民　　國　　111 　年　　9 　　月　　30　　日
附錄本案論罪科刑依據之法條：
中華民國刑法第284條
因過失傷害人者，處1年以下有期徒刑、拘役或10萬元以下罰金
；致重傷者，處3年以下有期徒刑、拘役或30萬元以下罰金。